---
title: "Inteligencia_de_Datos_Turisticos_Neuqén"
author: "Gustavo Valenzuela"
date: "2026-06-22"
output: html_document
---

```{r setup, include=FALSE}
knitr::opts_chunk$set(echo = TRUE)
```

---
title: "Análisis geoespacial integrado de alojamientos, ocupación y demanda turística"
author: "Gustavo Valenzuela"
date: "2026-06-21"
output: html_document
---

```{r configuracion}
knitr::opts_chunk$set(
  echo = TRUE,
  warning = FALSE,
  message = FALSE
)
```

# Introducción

El presente trabajo analiza la distribución espacial de los alojamientos turísticos de la Provincia del Neuquén, integrando información de oferta, ocupación hotelera y demanda turística simulada para el año 2026. Se utiliza un dataset georreferenciado de alojamientos, una capa de regiones turísticas del COPADE y datasets complementarios de ocupación y perfil de visitantes.

# Librerías

```{r librerias}
library(sf)
library(dplyr)
library(readr)
library(leaflet)
library(ggplot2)
library(knitr)
```

# Carga de datos

```{r carga-datos}

alojamientos <- read_csv("Base_Alojamiento_Geo_Practico.csv")

ocupacion <- read_csv("Dataset_Ocupacion_Hotelera_2026_Simulado.csv")

demanda <- read_csv("Dataset_Demanda_Turistica_2026_Simulado.csv")

ruta_regiones <- "/Users/gustavovalenzuela/Gustavo/CURSO AMDG /regiones/regiones.shp"

regiones <- st_read(
  ruta_regiones,
  quiet = TRUE
)

regiones$region <- iconv(
  regiones$region,
  from = "latin1",
  to = "UTF-8"
)

```

# Exploración inicial

```{r exploracion}

head(alojamientos)
head(ocupacion)
head(demanda)

names(alojamientos)
names(ocupacion)
names(demanda)

summary(alojamientos)

```

# Tabla descriptiva de atributos

```{r tabla-atributos}

atributos <- data.frame(
  nombre_atributo = c(
    "ID_ALOJ",
    "LOCALIDAD",
    "REGION_TURISTICA",
    "CLASE",
    "PLAZAS",
    "OCUPACION_PORC",
    "PERFIL_USUARIO",
    "PROCEDENCIA"
  ),
  tipo_dato = c(
    "Numérico",
    "Caracter",
    "Caracter",
    "Caracter",
    "Numérico",
    "Numérico",
    "Caracter",
    "Caracter"
  ),
  escala_medicion = c(
    "Nominal",
    "Nominal",
    "Nominal",
    "Nominal",
    "Ratio",
    "Ratio",
    "Nominal",
    "Nominal"
  ),
  descripcion = c(
    "Identificador único del alojamiento",
    "Localidad donde se ubica el establecimiento",
    "Región turística de pertenencia",
    "Tipo o clase de alojamiento",
    "Cantidad total de plazas disponibles",
    "Porcentaje de ocupación hotelera registrado",
    "Perfil general del visitante o usuario turístico",
    "Lugar de procedencia de la demanda turística"
  )
)

kable(atributos)

```

# Medidas resumen

```{r summary-datos}

summary(alojamientos$PLAZAS)
summary(alojamientos$UNID_HAB)
summary(ocupacion$OCUPACION_PORC)

```

# Histograma de plazas

```{r histograma-plazas}

ggplot(alojamientos, aes(x = PLAZAS)) +
  geom_histogram(bins = 30) +
  labs(
    title = "Distribución de plazas por establecimiento",
    x = "Cantidad de plazas",
    y = "Frecuencia"
  )

```

# Boxplot de ocupación hotelera

```{r boxplot-ocupacion}

ggplot(ocupacion, aes(y = OCUPACION_PORC)) +
  geom_boxplot() +
  labs(
    title = "Distribución de la ocupación hotelera 2026",
    y = "Ocupación (%)"
  )

```

# Conversión del dataset de alojamientos a objeto espacial

```{r convertir-sf}

alojamientos_sf <- st_as_sf(
  alojamientos,
  coords = c("LONGITUD", "LATITUD"),
  crs = 4326
)

alojamientos_sf

```

# Integración de alojamientos, ocupación y demanda

```{r integrar-datasets}

base_integrada <- alojamientos %>%
  left_join(ocupacion, by = "ID_ALOJ") %>%
  left_join(demanda, by = "ID_ALOJ")

head(base_integrada)

```

# Resumen de ocupación por región turística

```{r ocupacion-region}

ocupacion_region <- base_integrada %>%
  group_by(REGION_TURISTICA) %>%
  summarise(
    cantidad_registros = n(),
    ocupacion_promedio = mean(OCUPACION_PORC, na.rm = TRUE),
    plazas_totales = sum(PLAZAS, na.rm = TRUE),
    pernoctes_estimados = sum(PERNOCTES_ESTIMADOS, na.rm = TRUE)
  ) %>%
  arrange(desc(ocupacion_promedio))

ocupacion_region

```
# Perfil de demanda por región

```{r demanda-region}

demanda_region <- base_integrada %>%
  group_by(REGION_TURISTICA, SEGMENTO_USUARIO) %>%
  summarise(
    cantidad_visitantes = n(),
    gasto_promedio = mean(GASTO_TOTAL_ESTIMADO, na.rm = TRUE),
    noches_promedio = mean(NOCHES, na.rm = TRUE),
    .groups = "drop"
  ) %>%
  arrange(REGION_TURISTICA, desc(cantidad_visitantes))

demanda_region

```

# Manipulación de dataframes

```{r dplyr-operaciones}

base_integrada_limpia <- base_integrada %>%
  filter(!is.na(PLAZAS), !is.na(OCUPACION_PORC)) %>%
  mutate(
    TAMANIO_ALOJAMIENTO = case_when(
      PLAZAS < 30 ~ "Pequeño",
      PLAZAS < 80 ~ "Mediano",
      TRUE ~ "Grande"
    ),
    NIVEL_OCUPACION = case_when(
      OCUPACION_PORC < 40 ~ "Baja",
      OCUPACION_PORC < 70 ~ "Media",
      TRUE ~ "Alta"
    )
  ) %>%
  select(
    ID_ALOJ,
    ESTABLECIMIENTO,
    LOCALIDAD,
    REGION_TURISTICA,
    CLASE.y,
    PLAZAS,
    OCUPACION_PORC,
    NIVEL_OCUPACION,
    SEGMENTO_USUARIO,
    PROCEDENCIA,
    GASTO_TOTAL_ESTIMADO,
    NOCHES
  )

head(base_integrada_limpia)

```

# Agrupaciones

```{r agrupaciones}

resumen_region <- base_integrada %>%
  group_by(REGION_TURISTICA) %>%
  summarise(
    alojamientos = n_distinct(ID_ALOJ),
    plazas_totales = sum(PLAZAS, na.rm = TRUE),
    ocupacion_promedio = mean(OCUPACION_PORC, na.rm = TRUE),
    gasto_promedio = mean(GASTO_TOTAL_ESTIMADO, na.rm = TRUE)
  ) %>%
  arrange(desc(plazas_totales))

resumen_region

resumen_perfil <- base_integrada %>%
  group_by(SEGMENTO_USUARIO) %>%
  summarise(
    cantidad_registros = n(),
    gasto_promedio = mean(GASTO_TOTAL_ESTIMADO, na.rm = TRUE),
    noches_promedio = mean(NOCHES, na.rm = TRUE)
  ) %>%
  arrange(desc(cantidad_registros))

resumen_perfil

```

# Resumen por alojamiento
popup_alojamientos <- base_integrada %>%
  filter(!is.na(LATITUD), !is.na(LONGITUD)) %>%
  group_by(
    ID_ALOJ, ESTABLECIMIENTO, LOCALIDAD, REGION_TURISTICA,
    CATEG, UNID_HAB, PLAZAS, LATITUD, LONGITUD
  ) %>%
  summarise(
    ocupacion_promedio = round(mean(OCUPACION_PORC, na.rm = TRUE), 1),
    gasto_promedio = round(mean(GASTO_TOTAL_ESTIMADO, na.rm = TRUE), 0),
    noches_promedio = round(mean(NOCHES, na.rm = TRUE), 1),
    perfil_principal = ifelse(
      length(na.omit(SEGMENTO_USUARIO)) == 0,
      "Sin dato",
      names(sort(table(SEGMENTO_USUARIO), decreasing = TRUE))[1]
    ),
    procedencia_principal = ifelse(
      length(na.omit(PROCEDENCIA)) == 0,
      "Sin dato",
      names(sort(table(PROCEDENCIA), decreasing = TRUE))[1]
    ),
    .groups = "drop"
  )

popup_alojamientos_sf <- st_as_sf(
  popup_alojamientos,
  coords = c("LONGITUD", "LATITUD"),
  crs = 4326
)

```{r preparar-popups}
popup_alojamientos <- base_integrada %>%
  filter(!is.na(LATITUD), !is.na(LONGITUD)) %>%
  group_by(
    ID_ALOJ, ESTABLECIMIENTO, LOCALIDAD, REGION_TURISTICA,
    CATEG, UNID_HAB, PLAZAS, LATITUD, LONGITUD
  ) %>%
  summarise(
    ocupacion_promedio = round(mean(OCUPACION_PORC, na.rm = TRUE), 1),
    gasto_promedio = round(mean(GASTO_TOTAL_ESTIMADO, na.rm = TRUE), 0),
    noches_promedio = round(mean(NOCHES, na.rm = TRUE), 1),
    perfil_principal = ifelse(
      length(na.omit(SEGMENTO_USUARIO)) == 0,
      "Sin dato",
      names(sort(table(SEGMENTO_USUARIO), decreasing = TRUE))[1]
    ),
    procedencia_principal = ifelse(
      length(na.omit(PROCEDENCIA)) == 0,
      "Sin dato",
      names(sort(table(PROCEDENCIA), decreasing = TRUE))[1]
    ),
    .groups = "drop"
  )

popup_alojamientos_sf <- st_as_sf(
  popup_alojamientos,
  coords = c("LONGITUD", "LATITUD"),
  crs = 4326
)

exists("popup_alojamientos_sf")


# Mapa web integrado

```{r mapa-web-integrado}

# Resumen por alojamiento
popup_alojamientos <- base_integrada %>%
  group_by(
    ID_ALOJ,
    ESTABLECIMIENTO,
    LOCALIDAD,
    REGION_TURISTICA,
    CLASE.y,
    CATEG,
    UNID_HAB,
    PLAZAS,
    LATITUD,
    LONGITUD
  ) %>%
 summarise(
  ocupacion_promedio = round(mean(OCUPACION_PORC, na.rm = TRUE), 1),
  gasto_promedio = round(mean(GASTO_TOTAL_ESTIMADO, na.rm = TRUE), 0),
  noches_promedio = round(mean(NOCHES, na.rm = TRUE), 1),

  perfil_principal = ifelse(
    length(na.omit(SEGMENTO_USUARIO)) == 0,
    "Sin dato",
    names(sort(table(SEGMENTO_USUARIO), decreasing = TRUE))[1]
  ),

  procedencia_principal = ifelse(
    length(na.omit(PROCEDENCIA)) == 0,
    "Sin dato",
    names(sort(table(PROCEDENCIA), decreasing = TRUE))[1]
  ),

  .groups = "drop"
)

# Resumen por región
popup_regiones <- base_integrada %>%
  filter(!is.na(REGION_TURISTICA)) %>%
  group_by(REGION_TURISTICA) %>%
  summarise(
    ocupacion_promedio = round(mean(OCUPACION_PORC, na.rm = TRUE), 1),
    gasto_promedio = round(mean(GASTO_TOTAL_ESTIMADO, na.rm = TRUE), 0),
    noches_promedio = round(mean(NOCHES, na.rm = TRUE), 1),

    perfil_principal = ifelse(
      length(na.omit(SEGMENTO_USUARIO)) == 0,
      "Sin dato",
      names(sort(table(SEGMENTO_USUARIO), decreasing = TRUE))[1]
    ),

    procedencia_principal = ifelse(
      length(na.omit(PROCEDENCIA)) == 0,
      "Sin dato",
      names(sort(table(PROCEDENCIA), decreasing = TRUE))[1]
    ),

    alojamientos = n_distinct(ID_ALOJ),
    .groups = "drop"
  )

regiones_popup <- regiones %>%
  left_join(
    popup_regiones,
    by = c("region" = "REGION_TURISTICA")
  )

pal_regiones <- colorFactor(
  palette = c(
    "Región Alto Neuquén" = "#C78AB2",
    "Región Confluencia" = "#F3A5A5",
    "Región de la Comarca" = "#BDBDBD",
    "Región de los Lagos del Sur" = "#8FB6D8",
    "Región del Limay" = "#7FC8D6",
    "Región del Pehuén" = "#F2E58A",
    "Región Vaca Muerta" = "#CDB28A"
  ),
  domain = regiones_popup$region
)

leaflet(data = regiones_popup) %>%
  setView(lng = -63, lat = -32, zoom = 4) %>%
  addProviderTiles(providers$OpenStreetMap) %>%
  addPolygons(
    fillColor = ~pal_regiones(region),
    fillOpacity = 0.25,
    color = "white",
    weight = 1,
    popup = ~paste0(
      "<b>", region, "</b><br>",
      "Alojamientos: ", alojamientos, "<br>",
      "Ocupación promedio: ", ocupacion_promedio, "%<br>",
      "Perfil principal: ", perfil_principal, "<br>",
      "Procedencia principal: ", procedencia_principal, "<br>",
      "Noches promedio: ", noches_promedio, "<br>",
      "Gasto promedio: $", gasto_promedio
    )
  ) %>%
  addCircleMarkers(
    data = popup_alojamientos_sf,
    radius = 4,
    stroke = FALSE,
    fillOpacity = 0.85,
    popup = ~paste0(
      "<b>", ESTABLECIMIENTO, "</b><br>",
      "Localidad: ", LOCALIDAD, "<br>",
      "Región turística: ", REGION_TURISTICA, "<br>",
      "Categoría: ", CATEG, "<br>",
      "Habitaciones/unidades: ", UNID_HAB, "<br>",
      "Plazas: ", PLAZAS, "<br>",
      "Ocupación promedio: ", ocupacion_promedio, "%<br>",
      "Perfil principal: ", perfil_principal, "<br>",
      "Procedencia principal: ", procedencia_principal, "<br>",
      "Noches promedio: ", noches_promedio, "<br>",
      "Gasto promedio: $", gasto_promedio
    )
  ) %>%
  addLegend(
    position = "bottomright",
    pal = pal_regiones,
    values = regiones_popup$region,
    title = "Regiones turísticas"
  )


# Operaciones geoespaciales

```
{r operaciones-geoespaciales}

alojamientos_region <- st_join(
  alojamientos_sf,
  regiones,
  join = st_within
)

conteo_por_region_espacial <- alojamientos_region %>%
  st_drop_geometry() %>%
  group_by(region) %>%
  summarise(
    cantidad_alojamientos = n(),
    total_plazas = sum(PLAZAS, na.rm = TRUE),
    total_unidades = sum(UNID_HAB, na.rm = TRUE)
  ) %>%
  arrange(desc(total_plazas))

conteo_por_region_espacial

```names(


# Respuestas a las consignas

# ¿Qué comandos de manipulación del dataframe permitirían describir distintas categorías de los datos geoespaciales o distintos grupos de fenómenos?

Para describir distintas categorías de los datos geoespaciales se utilizaron funciones del paquete `dplyr`, principalmente `filter()`, `select()`, `mutate()`, `group_by()` y `summarise()`. Estas funciones permiten seleccionar variables relevantes, filtrar observaciones, generar nuevas categorías y obtener estadísticas descriptivas agrupadas.

Por ejemplo, mediante `group_by(REGION_TURISTICA)` y `summarise()` fue posible calcular la cantidad de alojamientos, plazas disponibles y ocupación promedio por región turística. Asimismo, las agrupaciones por tipo de alojamiento, perfil de usuario o procedencia de la demanda permitieron caracterizar diferentes fenómenos turísticos dentro del territorio provincial.

# ¿Es posible generar nuevas columnas de datos? Ejemplo: categorizar los fenómenos del dataset.

Sí. A través de la función `mutate()` se generaron nuevas variables derivadas a partir de la información original. Por ejemplo, se creó la variable `TAMANIO_ALOJAMIENTO`, que clasifica a los establecimientos según su cantidad de plazas en pequeños, medianos o grandes.

También se generó la variable `NIVEL_OCUPACION`, que categoriza los establecimientos según su porcentaje de ocupación en niveles bajo, medio y alto. Estas nuevas variables permiten simplificar la interpretación de los datos y facilitan posteriores análisis estadísticos y espaciales.

# ¿Qué agrupaciones sería importante realizar?

Las agrupaciones más relevantes para este estudio son:

* Agrupación por región turística para analizar la distribución territorial de la oferta.
* Agrupación por localidad para identificar los principales centros de concentración de alojamientos.
* Agrupación por clase o categoría de alojamiento para caracterizar la estructura de la oferta turística.
* Agrupación por perfil de usuario para analizar segmentos de demanda.
* Agrupación por procedencia de los visitantes para identificar mercados emisores predominantes.
* Agrupación temporal por mes para evaluar la evolución de la ocupación hotelera durante el año.

Estas agrupaciones permiten construir indicadores territoriales y temporales que aportan información relevante para la planificación turística.

# ¿Qué operaciones geoespaciales deberían realizarse en combinación con otros datasets seleccionados?

La principal operación geoespacial desarrollada fue una unión espacial (`st_join`) entre los alojamientos georreferenciados y la capa de regiones turísticas del COPADE. Esta operación permitió asignar cada establecimiento a una unidad territorial y generar estadísticas espaciales agrupadas.

Además, resulta especialmente relevante incorporar datasets de ocupación hotelera con dimensión temporal. La integración entre los alojamientos, las regiones turísticas y los registros mensuales de ocupación permitiría realizar análisis espacio-temporales para identificar patrones estacionales, diferencias territoriales en la utilización de la capacidad instalada y tendencias de crecimiento o retracción de la actividad turística.

Asimismo, la incorporación de datasets de demanda turística posibilita relacionar la ocupación hotelera con el perfil de los visitantes, su procedencia, estadía promedio, gasto turístico y motivaciones de viaje. Esta integración permite construir indicadores de inteligencia turística orientados a la toma de decisiones y al diseño de políticas públicas.

Finalmente, podrían incorporarse otras capas geográficas como departamentos, municipios, rutas provinciales, áreas naturales protegidas, centros de esquí, atractivos turísticos y corredores turísticos, permitiendo desarrollar análisis de accesibilidad, conectividad territorial, concentración espacial de la oferta y comportamiento de la demanda en diferentes escalas territoriales.


# Conclusiones

El modelo integrado permite combinar información espacial, oferta turística, ocupación hotelera y demanda. Esta estructura resulta útil para desarrollar análisis vinculados a la planificación turística, inteligencia territorial y toma de decisiones.

La combinación de capas geográficas y datasets tabulares permite generar mapas interactivos, estadísticas agrupadas por región y operaciones espaciales que ayudan a comprender la distribución territorial de la actividad turística en Neuquén.

popup_alojamientos_sf <- st_as_sf

